臺灣臺北地方法院刑事判決　　　　　　　　96年度訴字第43號
公　訴　人　臺灣臺北地方法院檢察署檢察官
被　　　告　丁○○
上列被告因偽造文書等案件，經檢察官提起公訴（95年度偵字第
24134號），本院判決如下：
    主  文
丁○○無罪。
    理  由
一、公訴意旨略以：被告丁○○為井崎企業有限公司（下稱井崎
    公司）之實際負責人，為執行業務之人，未經己○○之同意
    ，竟基於行使偽造私文書之犯意，於不詳時、地，偽造「己○○」之印章1枚後，於民國93年8月17日、同年10月18日，
    在臺北市○○區○○街附近某處，委託不知情之代辦登記業
    者乙○○，在井崎公司章程、變更登記申請書、股東同意書
    、章程修正條文對照表上，以偽造之「己○○」印章蓋用印
    文，偽造「己○○」之印文，及以不詳方式偽造「己○○」
    署押，用以偽造私文書，表示由己○○申請井崎公司變更登
    記事項之意思，及製作其業務上井崎公司章程之業務文書，
    並登載不實之股東事項於該文書（文書部分詳如附表所示）
    ，持向臺北市政府建設局商業管理處申請變更井崎公司登記
    事項，使臺北市政府建設局商業管理處承辦公務員將上述不
    實事項登載於職務上所掌之井崎公司登記事項卡之公文書而
    完成登記，足生損害於己○○及商業管理處對公司登記事項
    管理與監督之正確性；因認被告上開所為，涉有刑法第216
    條、第215條之行使業務登載不實文書罪嫌、刑法第216 條
    、第210條之行使偽造私文書罪嫌、刑法第214條使公務員登
    載不實罪嫌。
二、訊據被告丁○○堅詞否認有公訴人所指上開犯行，辯稱：當
    初伊是跟鍾木山共同出資將井崎公司頂下，鍾木山有同意變
    更登記為井崎公司負責人，是因為原井崎公司的負責人說要
    給伊錢將該公司罰款繳清，但是所給的錢不足繳納罰款，伊
    有跟己○○說這家公司不要了，伊會處理，才再將井崎公司
    負責人自己○○變更登記為他人，是之後罰款繳不出來找上
    己○○，他才說這件未經授權同意等語。
三、公訴人認被告涉有上開犯行，係以：(一)被告於偵查中之供述
    ；(二)證人戊○○、丙○○、己○○、乙○○、甲○○於偵查
    中之證述；(三)臺北市政府94年9月16日府建商字第094185552
    00號函覆之井崎公司變更登記表（見94年他字第6974號卷第
    6至17頁）；(四)井崎公司登記卷（外放）；(五)內政部警政署
    刑事警察局95年1月5日刑紋字第0950001120號鑑驗書（見同
    上他字卷第74至79頁）；(六)94年12月8日公務電話紀錄及亞
    太行動寬頻95年2月15日函覆資料（見同上他字卷第62、104
    至113頁）等；為主要論據。
四、按犯罪事實應依證據認定之，無證據不得認定犯罪事實；不
    能證明被告犯罪者，應諭知無罪之判決，刑事訴訟法第154
    條第2 項、第301 條第1 項定有明文。又所謂認定犯罪事實
    之證據，係指足以認定被告確有犯罪行為之積極證據而言，
    苟未能發現相當證據，或證據不足為不利於被告事實之認定
    時，即應為有利於被告之認定，更不必有何有利之證據，亦
    不能以推測或擬制之方法，以為裁判基礎（最高法院29年度
    上字第3105號、40年度臺上字第86號、56年度臺上字第807
    號判例意旨參照）。又刑法第210條之偽造文書，以無制作
    權之人冒用他人名義而制作該文書為要件之一，如果行為人
    基於他人之授權委託，即不能謂無制作權，自不成立該條之
    罪。經查：
    (一)井崎公司原登記之負責人為戊○○，其後依序變更登記負
      責人為吳宗憲、丙○○、己○○及陳一君等情，業據本院
      核閱前揭井崎公司變更登記表及登記案卷屬實。而依證人
      戊○○於本院審理時所述：伊公司總經理林茂勳要伊把井
      崎公司移轉資料拿給丁○○，所以伊把井崎公司全部資料
      年度的稅金、發票、公司大小章拿到林森北路一家咖啡廳
      交給丁○○等語。及依證人即受被告所託辦理井崎公司變
      更登記之人甲○○於本院準備程序時所述：（有無委託過
      乙○○辦理過井崎公司負責人變更登記？）有，（為何會
      去委託乙○○辦理變更井崎公司登記？）是丁○○委託伊
      ，問伊有沒有認識這項業務的人，（井崎公司的變更登記
      所需的資料，是否都是丁○○給你的？）是，（丁○○是
      否直接將文件交給你，你去跑件？）是，（井崎公司登記
      案卷負責人變更為己○○，及變更為陳一君的文件，上面
      的印章是何人蓋的，簽名是何人簽的？）當初丁○○交給
      伊時都已經寫好、蓋好了等語。及證人乙○○於本院審理
      時所述：伊有幫井崎公司做過公司變更登記業務，己○○
      是伊去辦理變更的，己○○變更為陳一君不是伊辦的，這
      件是甲○○拿給伊辦理，這次辦理時，因為伊沒有時間，
      所以就交給甲○○自己去處理，這些資料都是甲○○拿過
      來給伊的等語（以上見本院96年4月11日審判筆錄，96年5
      月10日準備程序筆錄）。可知本件井崎公司自原負責人戊○○以後之變更登記，均係被告委託證人甲○○代為辦理
      ，證人甲○○才因此委請承辦該業務之證人乙○○辦理變
      更登記，而辦理各該變更登記所需書面文件資料，均係被
      告交付與證人甲○○。
    (二)就前揭井崎公司負責人自丙○○變更登記為己○○，與自
      己○○變更登記為陳一君部分，確有分別以己○○名義填
      寫附表所示文書，並以己○○名義分別在其上署名、捺指
      印及蓋用印文等節，則有前揭井崎公司登記案卷足憑。而
      依被告於偵查及本院審理時所述，均供稱有經過己○○之
      同意等語。則被告就公訴人前揭所指犯罪事實，並未自白
      。雖己○○就此於提出本件告訴時，及偵查中為證人時，
      均明確指稱：前揭變更登記為負責人之事均未經過伊同意
      ，附表所示文書均非伊簽名、捺指印及蓋章云云（見94年
      他字卷第6974號卷第1至3頁之檢舉函，95年度偵緝字第
      900 號卷第32頁）。惟按現行刑事訴訟法並無禁止被害人
      於公訴程序為證人之規定，自應認被害人在公訴程序中具
      有證人適格（即證人能力），然被害人與一般證人不同，
      其與被告處於絕對相反之立場，其陳述之目的，在使被告
      受刑事訴追處罰，內容未必完全真實，證明力自較一般證
      人之陳述薄弱。故被害人縱立於證人地位而為指證及陳述
      ，且其指證、陳述無瑕疵可指，仍不得作為有罪判決之唯
      一依據，應調查其他證據以察其是否與事實相符，亦即仍
      須有補強證據以擔保其指證、陳述之真實性，始得採為斷
      罪之依據（最高法院94年度臺上字第3326號判決要旨參照
      ）。依公訴人前揭所指之事，己○○係本件之被害人，且
      其亦就此於偵查中表明告訴之意，按上所述，自應調查其
      他事證以資審認，尚難僅憑其單一指訴，遽為不利於被告
      之認定。
    (三)於本院審理時，己○○以證人身分原雖證稱：被告要伊幫
      他向銀行借款，被告說要頂下井崎公司公司，伊才用自己
      名義向銀行借款給被告，被告表示公司有賺錢會分期幫伊
      償還貸款，有跟伊提過要伊擔任公司負責人，伊並沒有正
      面回答，是接到關稅局的處分書後，才知道被登記為公司
      負責人云云。然經本院質以證人己○○：其先前並無向銀
      行貸款之經驗，而以其當時每月收入僅新臺幣（下同）5
      萬元左右，當時卻甘願為被告貸款共385萬元，每月要償
      還銀行7多元，遠高於其每月收入所能負擔，以其所述與
      被告間之關係，顯然不合常情甚明，且其先前於偵查中表
      示根本不知道有井崎公司負責人登記之事，卻於本院審理
      時又表示被告有問及是否要擔任井崎公司負責人，本件是
      否被告邀其投資入股井崎公司，其才前去向銀行借款入股
      ，並同意擔任井崎公司負責人等情時，證人己○○才坦承
      ：他有邀伊入股要開辣椒工廠的部分，他要伊錢先拿出來
      ，就可以入股，（本件你是否有答應丁○○擔任井崎公司
      負責人？）算有，（到底有沒有？）有，但當時他有說已
      經不要這家公司了，因為伊收到關稅局的部分，伊有問被
      告，他說這些都與伊無關，（為何變更公司登記上面不是
      你自己簽名？）當時他只是詢問過伊的意見而已，（你拿
      給被告三百多萬元是否係投資款？）他說先借，要投資也
      可以，他說這些錢他會逐次攤還掉，（你何時答應丁○○
      擔任井崎公司負責人？）93年8月十幾號的時候問的，（
      你有無當面答應他擔任井崎公司負責人？）伊在電話裡面
      答應他的，（辦理井崎公司負責人變更登記，是否授權丁○○去處理？）是，（所以同意書上才沒有你的簽名及手
      印？）是，（本件提出告訴時，你是否明知曾經答應擔任
      井崎公司負責人？）是，當時有答應過，（提出告訴時，
      也知道變更登記的手續都是丁○○辦理的，所以同意書上
      不會有你的簽名及手印？）是等語（以上見本院96年4月
      11日審判筆錄）。再佐以己○○前揭於偵查中所提出之檢
      舉函，其係因身為井崎公司負責人，而該公司因積欠罰款
      、稅額而被並命清償及限制出境。可見己○○為了脫免其
      擔任井崎公司負責人而應負之行政責任，才於偵查中提出
      本件檢舉表明申告之意，並為前揭不實指述，灼然甚明。
      是本件被告邀證人己○○入股井崎公司擔任股東，並已徵
      得其同意擔任公司負責人，且己○○就該登記程序並授權
      被告辦理，則被告以證人己○○名義，製作附表所示文書
      ，並簽名、蓋章及按捺指印，雖均非證人己○○本人親自
      為之，然此既事先經過本人授權，均屬有權為之，按上所
      述，自非偽造行為。故依前揭鑑驗書之鑑定結果，附表所
      示變更登記文書上之指印雖與己○○本人之指印不符，亦
      不足援為被告有偽造行為之佐證。
    (四)至於就其後井崎公司負責人由己○○變更登記為陳一君部
      分，而以己○○名義簽署附表所示文書，公訴人雖以證人
      己○○就此於本院審理時證稱並未同意被告再行變更登記
      負責人，只是授權被告辦理公司欠稅及其遭限制出境之事
      為由，認此部分係屬未經授權之偽造行為。然查，依證人
      己○○就此於本院審理時所述：（你後來有無轉讓給陳一
      君？）伊不認識，因為伊接到關稅局的資料，被告有提到
      他已經不要這家公司，他說他會去處理，這家公司跟伊無
      關，（之後井崎公司再變更負責人為陳一君時，丁○○有
      無徵得你的同意？）沒有告訴伊，他在伊接到處分書之後
      ，詢問他時，他說這家公司他也不接了，因為關稅部分牽
      涉很多，（93年10月丁○○有無告訴你，要將井崎公司負
      責人從你變更為陳一君？）沒有，（你在擔任井崎公司負
      責人時，有無授權丁○○可以任意變更負責人？）沒有，
      但93年9月份時丁○○說這家公司問題很多，他就說這家
      公司他要處理掉，說這家公司與伊無關，他要處理掉，（
      你有無同意他井崎公司的事情他可以處理？）當時沒有講
      到這些細節，（公司經營的部分你有無參與？）伊從未參
      與過，（經營公司的部分，你是否都授權給被告做？）是
      ，（後來你跟丁○○談到關稅局的事情，丁○○說跟你無
      關，他會負責處理，你同意他幫你處理？）是等語。故就
      其後井崎公司負責人由己○○變更登記為陳一君部分，雖
      被告就此並未明確告知證人己○○，然依證人己○○前開
      所述，其接到井崎公司之欠稅及罰款通知時，有告知被告
      ，且被告亦表示不願再經營該公司，要將井崎公司了結，
      其對於被告了結公司營運部分有所同意，則被告為了結束
      與己○○合資經營之井崎公司，而將井崎公司負責人由己○○變更登記為陳一君，當屬合於己○○先前同意之範圍
      ，自難認被告就此於辦理公司變更登記時，有何冒用己○○名義而偽造文書之犯意。
    (五)綜上所述，本件己○○登記為井崎公司負責人，事前既經
      過己○○同意並授權辦理，而其後再自己○○變更登記為
      陳一君，又與己○○同意被告了結所合資經營事業之範圍
      相合，則被告為辦理前揭變更登記而以己○○名義製作附
      表所示文書，自均非偽造行為。此部分文書內容既與己○○之本意相符，自無任何不實之情，則井崎公司因此而為
      之變更登記，亦非有何使主管機關登載不實可言。至於公
      訴人前揭所舉之公務電話紀錄、亞太行動寬頻函覆資料，
      均係在證明被告以該行動電話與戊○○聯絡本件井崎公司
      負責人變更登記之事，並不足證明被告有公訴意旨前揭所
      指偽造文書之犯行。此外，復查無其他積極證據足資證明
      被告有公訴人前揭所指之犯行，揆諸上開說明，自應為無
      罪諭知。
    (六)本件己○○既已事前同意登記為井崎公司負責人，其明知
      此事實，猶向公訴人提出本件告訴表示遭冒名使用，又於
      偵查中為證人經具結時為虛偽陳述，以致公訴人啟動本件
      偵查、審判程序，己○○於本院審理時又先為前揭虛偽證
      述，其後才供出實情，己○○此部分所為是否涉有犯罪，
      自應由公訴人查明後另行處理，附此敘明。
據上論斷，應依刑事訴訟法第301條第1項，判決如主文。
本案經檢察官黃于真到庭執行職務。
中　　華　　民　　國　　96　　年　　7 　　月　　25　　日
　　　　　　　　　刑事第七庭    審判長法　官  梁耀鑌
                                      法  官  吳冠霆
                                      法  官  許泰誠
以上正本證明與原本無異。
如不服本判決，應於判決送達後10日內，向本院提出上訴狀。
　　　　　　　　　　　　　　　　      書記官　劉麗英
中　　華　　民　　國　　96　　年　　7 　　月　　25　　日
附表
┌────────────────────────────┐
│井崎公司負責人變更登記為己○○所填寫之文書              │
├─────────────┬──────────────┤
│文書名稱                  │己○○名義之署押            │
├─────────────┼──────────────┤
│井崎公司章程              │己○○印文1枚               │
├─────────────┼──────────────┤
│變更登記申請書            │己○○印文1枚               │
├─────────────┼──────────────┤
│股東同意書                │己○○印文2枚、署名1枚、指印│
│                          │1枚                         │
├─────────────┼──────────────┤
│章程修正條文對照表        │己○○印文1枚               │
├─────────────┴──────────────┤
│井崎公司負責人由己○○變更登記為陳一君所填寫之文書      │
├─────────────┬──────────────┤
│井崎公司章程              │己○○印文1枚               │
├─────────────┼──────────────┤
│變更登記申請書            │己○○印文1枚               │
├─────────────┼──────────────┤
│股東同意書                │己○○印文2枚、署名1枚      │
├─────────────┼──────────────┤
│章程修正條文對照表        │己○○印文1枚               │
└─────────────┴──────────────┘
